【裁判字號】    97,重訴,177
【裁判日期】    971104
【裁判案由】    塗銷抵押權登記等
【裁判全文】
臺灣臺南地方法院民事判決             97年度重訴字第177號
原      告  乙○○○
訴訟代理人  曾柏暠律師
被      告  戊○○
訴訟代理人  鄭慶海律師
上列當事人間請求塗銷抵押權登記事件，經本院於民國97年10月
21日言詞辯論終結，判決如下：
    主      文
原告之訴駁回。
訴訟費用新臺幣柒萬捌仟玖佰貳拾伍元由原告負擔。
    事實及理由
一、原告起訴主張：
（一）原告乙○○○於民國84年11月18日向訴外人甲○○購買坐
      落台南市○市鄉○○段374之l地號土地全部、同段374 之
      5、374之6地號土地應有部分各6分之5，並於84年11月30
      日辦理所有權移轉登記完畢，有不動產買賣合約書及甲○○於84年11月18日所立承諾書之影本可稽。依上開不動產
      買賣合約書第五條之約定：「甲方（即甲○○）擔保上項
      產權清楚，並無來歷不明或其他產權糾紛或債務瓜葛，如
      有是項情事發生時均由甲方負責理清，決無累及乙方（即
      原告）。」等語，則上開土地應有部分6分之5所設定擔保
      之債權，應已由訴外人甲○○負責清理完畢。
（二）上開土地於原告買受時，固有設定最高限額新台幣（下同
      ）7,670,000元之抵押權，債務人為曾陳對雲，抵押權人
      即債權人為洪金珍，惟因上開土地應有部分出賣人甲○○
      已依上開合約書第五條之約定，負責清償債務完畢，故洪
      金珍乃於86年7月11日以台南小東郵局（40支）第267號存
      證信函通知原告謂：「台端於民國八十年四月二十二日向
      湖內鄉農會抵押借款新台幣柒佰陸拾柒萬元正，並將坐落
      ：台南縣新市鄉○○段374之5號建地，面積：壹貳平方公
      尺所有權全部及同地段374之6號建地，面積：伍捌壹平方
      公尺，所有權全部，設定抵押權在案，於民國八十四年八
      月二十二日湖內鄉農會把抵押權及債權讓與林勇貴，於民
      國八十四年九月二十七日林勇貴把抵押權及債權讓與敝人
      ，因上列土地共有人乙○○○有部分清償，須要部份塗銷
      上列土地6分之5之抵押權。敝人尚剩餘上列土地6分之1債
      權，特為通知。」，有上開存證信函影本可憑，可證系爭
      抵押債務已清償完畢。
（三）依上所述，原抵押權人（即原抵押債權人）洪金珍對於上
      開原告土地持分之抵押債權應已不存在，詎被告戊○○竟
      於97年4月17日以台南東城郵局（18支）第144號存證信函
      通知原告及曾陳對雲、李金煌謂：「查李金煌先生於民國
      80 年4月22日以所有坐落新市鄉○○段374之5地號，同段
      374 之6地號二筆土地所有權全部提供湖內鄉農會設定最
      高限額新台幣柒佰陸拾柒萬元之抵押權用以擔保曾陳對雲
      女士向該農會借用本金新台幣（以下同）伍佰玖拾萬元之
      借款債務。茲該抵押債權陸佰壹拾玖萬貳仟陸佰伍拾捌元
      正，業於民國84年8月22日由湖內鄉農會讓與林勇貴。旋
      林勇貴復於84年9月27日將該抵押債權再轉讓予洪金珍，
      而洪金珍繼於90年7月3日又將該抵押債權轉讓與本人戊○○並將債權證明文件即質押放款借據，湖內鄉農會與曾陳
      對雲、李金煌等訂定之抵押權設定契約書交付本人為證在
      案，茲上述各次抵押債權之轉讓，均已分別完成抵押權讓
      與登記，為此本人特依民法第294條、第297條規定將上開
      債權讓與之事實，以本函通知債務人曾陳對雲女士及上開
      擔保物即二筆土地之現在所有權人李金煌先生及乙○○○
      女士敬請查照」，被告並已完成上開抵押權人之讓與登記
      。惟原告所有系爭土地之抵押債權既已清償，洪金珍應無
      再讓與給本件被告之理，故上開讓與登記應屬虛偽不實。
      被告如主張其有受讓上開抵押債權，被告究以多少代價受
      讓，其付款證據為何等事項，應由被告負舉證責任。
（四）茲因被告向鈞院聲請拍賣上開抵押物，經鈞院96年度拍字
      第2082號民事裁定准予拍賣抵押物。被告行使其抵押權，
      致原告有受損害之虞，且該抵押債權是否尚存在，已生爭
      議，故有請求確認上開抵押債權不存在之必要，爰依法提
      起本件訴訟。又因上開抵押債權已不存在，則上開抵押權
      亦已無繼續存在之必要，爰併訴請被告應辦理塗銷上開抵
      押權設定登記。
（五）並聲明：(1)確認被告就原告所有坐落台南縣新市鄉○○段
      374之5地號及374之6地號土地應有部分各6分之5，於90年
      7月31日讓與登記抵押權所擔保之債權最高限額新台幣7,6
      70,000元之債權（債務人為曾陳對雲）不存在。(2)被告應
      塗銷上開抵押權設定登記。
二、被告則以：
（一）原告於84年11月18日向甲○○購買台南縣新市鄉○○段37
      4之1號土地所有權全部及同段374之5地號、374之6地號土
      地各應有部分6分之5所有權時，上開土地設定抵押權之情
      形如下：
      (1)台南縣新市鄉○○段374之1地號於80年10月30日由台灣
        中小企業銀行設定最高限額本金2,300萬元抵押權（第
        一順位），於84年4月27日由丁○○設定最高限額本金
        1,680萬元抵押（第二順位，共同擔保物為同段347之5
        及374之6地號土地）於84年7月27由丁○○瓊設定最高
        限額本金720萬元抵押權（第三順位）。
      (2)374之5地號於84年4月27日由丁○○就甲○○應有部分
        6分之5設定最高限額本金1,680萬元抵押權（第二順位
        ，抵押權設定人為甲○○之前手所有權人梧權建設開發
        公司）。於84年9月27日由訴外林勇貴將其於前80年8月
        22 日受讓自湖內鄉農會就該地號土地及共同擔保之37
        之6地號土地各所有權全部設定最高限額本金767萬元之
        抵押權及債權於84年9月27日再轉讓與案外人洪金珍之
        抵押權（第一順位，洪金珍於90年7月31日再將該抵押
        權讓與本件被告）。
      (3)374之6地號設定抵押權之情形與374之5地號土地同如前
        款所述。
（二）上開抵押權經原告清償後存減之情形如下：
      (1)前項（一）(1)所示台灣中小企業銀行之2,300萬元抵押
        權（第一順位）於85年1月4日以清償為原因辦理塗銷登
        記。丁○○之1,680萬元抵押權（第二順位）及720萬元
        （第三順位）抵押權各於84年12月21日以清償為原因辦
        理塗銷登記。
      (2)前項（一）(2)所示丁○○之1,680萬元抵押權（與374之
        l地號土地共同擔保）（第二順位）於84年12月19日以
        清償為原因辦理塗銷登記。
      (3)前項（一）(3)所示丁○○之1,680萬元抵押權（與374之
        l共同擔保）亦同於84年12月19日以清償為原因辦理塗
        銷登記。
      (4)綜上所述，上開374之l、374之5、374之6等三筆地號土
        地所設定之抵押權，原告於84年11月18日向甲○○購買
        後僅其中374之5、374之6二筆地號土地各所有權全部由
        洪金珍設定之最高限額本金767萬元抵押權（即原湖內
        鄉農會之抵押權及債權）仍繼續存在並於其後之90年7
        月31日以讓與為原因由被告取得抵押債權及抵押權。
    上開抵押權設定之情形及塗銷登記之情形均有374之1、374
    之5、374之6地號土地新、舊土地登記謄本影本可參。
（三）原告以下列證據主張對於被告受讓自洪金珍之抵押債權業
      已清償之事實被告謹予否認。
      (1)甲○○於84年11月18日出具之「承諾書」不能證明原告
        有清償負欠洪金珍抵押債務之事實。
      (2)洪金珍86年7月11日台南小東郵局 (40支)第267號存証
        信函，為私文書，惟證人洪金珍已否認有寄發上開存證
        信函，則就其真正應由原告負舉證責任。
      (3)按洪金珍之最高限額本金767萬元抵押債權係林勇貴於
        84 年8月向湖內鄉農會代償抵押債務人曾陳對雲負欠該
        農會帳款債務本金590萬元，利息260,694元，訴訟費用
        31,964 元合計6,192,658元而受讓該抵押權而後再轉讓
        與洪金珍者，有如上述，並有債權證明文件即抵押權設
        定契約書，質押放款借款、收據等可證，原告對上開債
        權究竟如何清償？清償金額若干？交付何人受領？為何
        未要求洪金珍辦理塗銷抵押權登記？凡此有關有利於原
        告之清償債務事實，原告均不能為具體明確之說明及舉
        證，應認原告之訴無理由。
（四）原告於84年間清償系爭土地抵押權人丁○○合計本金2,40
      0萬元之抵押債務，雖曾於84年11月18日簽發到期日為84
      年11月19日、面額720萬元、並由華南商業銀行西台南分
      為擔當付款人、票據號碼為N0000000號之本票作為付款方
      法，惟原告旋為展延付款日期，另交付以台南市第三信用
      合作社開元分社為發票人、日期為84年12月19日、票號為
      QA0000000號、付款人為台灣省合作金庫台南支庫之支票
      ，換回上開以華南商業銀行西台南分為擔當付款人之本票
      、因該本票已交還原告，故丁○○並未收到二筆面額同為
      720萬元之清償款。此與原告於85年11月19日台南第19支
      郵局第17號存證信函承認其於「12月19日第三次付款」相
      符，且亦與上開付款人為台灣省合作金庫台南支庫之支票
      到期日相符，故原告償還訴外人丁○○之抵押債務本金合
      計為2,400萬元，原告並未證明其另已清償本件抵押債務
      。
（五）並聲明：(1)原告之訴駁回。(2)訴訟費用由原告負擔。
三、本院依民事訴訟法第271條之1規定準用第270條之規定，整
    理並協議兩造簡化爭點結果，兩造不爭執事項及爭執要點如
    下：
（一）兩造不爭執事項：
      (1)原告於84年11月18日向訴外人甲○○購買坐落台南縣新
        市鄉○○段374之l地號土地全部、374之5地號及374之
        6地號土地應有部分各6分之5，並於84年11月30日辦理
        所有權移轉登記完畢。
      (2)台南縣新市鄉○○段374之1地號於80年10月30日設定扺
        押債權人為台灣中小企業銀行、最高限額本金2,300萬
        元抵押權（第一順位），於84年4月27日設定抵押債權
        人為丁○○、本金1,680 萬元抵押（第二順位，共同擔
        保物為新店段347之5地號及374之6地號土地），於84年
        7 月27日設定抵押債權人為丁○○，本金720萬元抵押
        權（第三順位）。上開台灣中小企業銀行之2,300萬元
        抵押權（第一順位）於85年1月4日以清償為原因辦理塗
        銷登記。丁○○之1,680萬元抵押權（第二順位）及720
        萬元（第三順位）抵押權各於84年12月21日以清償為原
        因辦理塗銷登記。
      (3)訴外人李金煌於80年4月22日以其所有坐落台南縣新市
        鄉○○段374之5地號、374之6地號二筆土地所有權全部
        提供湖內鄉農會設定最高限額767 萬元之抵押權用以擔
        保曾陳對雲向該農會借用本金590 萬元之借款債務。湖
        內鄉農會於84年8 月22日，將該抵押債權6,192,658 元
        ，讓與林勇貴；林勇貴於84年9 月27日將該抵押債權再
        轉讓予洪金珍；洪金珍於90年7 月31日又將該抵押債權
        轉讓與本件被告戊○○。
（二）兩造爭執要點：
      系爭台南縣新市鄉○○段374之5、374之6地號土地應有部
      分6分之5，共同擔保系爭767萬元之抵押債權是否已清償
      ？原告得否請求被告塗銷系爭最高限額767萬元之最高限
      額抵押權登記？
四、上開不爭執事項，為兩造所不爭執，並有坐落台南縣新市鄉
    ○○段374之l地號、374之5地號及374之6地號土地登記謄本
    、土地登記簿謄本、不動產買賣合約書影本等件為證，自堪
    信為真實。原告另主張系爭台南縣新市鄉○○段374之5、37
    4之6地號土地應有部分6分之5（下稱系爭土地），共同擔保
    系爭767萬元之抵押債權已清償完畢云云，惟為被告所否認
    ，本院茲就就上列兩造爭執要點，論述得心證之理由如下：
（一）按當事人主張有利於己之事實，就其事實有舉證之責任，
      民事訴訟法第277條前段定有明文。查本件原告主張系爭
      土地所擔保之抵押債權已因清償而消滅，惟為被告所否認
      ，依上開法文規定，原告就其主張已清償之事實，自應負
      舉證責任。原告雖舉86年9月11日台南小東郵局第267號存
      證信函（寄件人記載為：洪金珍）、原告與訴外人甲○○
      間之買賣契約為證，惟查：
      (1)原告所舉之86年9月11日台南小東郵局第267號存證信函
        ，寄件人記載為：洪金珍，收件人為李金煌、副本收受
        人為本件原告，其內容記載略為：李金煌於80年4月22
        日向湖內鄉農會借款767萬元，並以其所有坐落台南縣
        新市鄉○○段374之5地號、374之6地號二筆土地所有權
        全部設定抵押權，嗣湖內鄉農會將抵押權及債權讓與林
        勇貴，林勇貴於84年9月27日將抵押權及債權讓與洪金
        珍，因上列土地共有人乙○○○有部分清償，必須部分
        塗銷上列土地6分之5抵押權，洪金珍僅剩餘上列土地6
        分之1債權等語，有該存證信函影本在卷可稽。惟被告
        否認系爭土地抵押債權已清償，證人洪金珍（現已改名
        為洪嘉荺）亦到庭證稱：「（提示86年7月11日台南小
        東郵局第267號存證信函，該信函是否證人所寄送？）
        不是我寄的，我沒有寄該信函。我也沒有授權或委託他
        人代寄。（84年間林勇貴讓與給你的新市鄉○○段374-
        5、374-6地號土地共同擔保之抵押債權金額是多少？擔
        保土地之範圍為何？）當初設定債權金額為七百多萬元
        ，全部讓與給我，土地的權利範圍也是全部。（後來
        90年間你讓與給被告的上開抵押債權金額及權利範圍多
        少？）金額及權利範圍都是全部。」、「（證人為系爭
        土地之抵押權人時，有無收到清償抵押債務的金錢？）
        我沒有收到任何金錢。」等語（以上見本院97年9月11
        日言詞辯論筆錄），則依證人丙○○○○○○所述，系
        爭土地之抵押債務未獲清償，上開86年9月11日台南小
        東郵局第267號存證信函亦非證人丙○○○○○○所寄
        發，尚難以此存證信函認定系爭抵押債務已清償。
      (2)原告另舉其與甲○○於84年11月18日簽訂之不動產買賣
        合約書及甲○○於84年11月18日所立承諾書為證，主張
        依上開不動產買賣合約書第五條之約定：「甲方（即甲○○）擔保上項產權清楚，並無來歷不明或其他產權糾
        紛或債務瓜葛，如有是項情事發生時均由甲方負責理清
        ，決無累及乙方（即原告）。」等語，則上開土地應有
        部分6分之5所設定擔保之抵押債權，應已由訴外人甲○○負責清理完畢云云，惟證人甲○○到庭證稱：「（當
        初與乙○○○是否有約定土地上的抵押債務由你負責清
        償？）不是這樣。這三筆土地是我沒過戶之前與曾陳對
        雲之先生曾興泉合夥購買這三筆土地，我的股份是三份
        之一，但土地登記誰的名字我不過問，他們有拿土地去
        貸款設定，第一次貸款之後有分部分錢給我，後來就沒
        有分到錢，我後來一直發現他們貸款都沒有分錢給我，
        經我反應之後，他們就說土地要過戶給我，但是過戶要
        繳增值稅八百萬元，土地後來有過戶到我名下，抵押權
        就跟著土地轉移給我，因為抵押要付息，因我另有別案
        在他們手上，我有向他們要錢，他們說經濟有困難，後
        來我說土地我也不要，他們找乙○○○出來，買賣合約
        書上雖有寫買賣價金但實際上我沒有拿到錢，我有講清
        楚我沒拿到錢沒關係，但土地的債權債務他們要自己承
        接，曾興泉就要求原告說他有壹張金額一千一百八十萬
        元的支票（合約書第三條）在原告那裡要求抵銷，實際
        上我也沒有拿到這張票，二十萬元的定金我也沒有拿到
        ，所以我們並未約定抵押權要由我負責清償塗銷。之後
        原告與曾興泉的其他事情我不清楚。（系爭三筆土地上
        的抵押權，證人是否有去清償抵押債務？）沒有。」等
        語（以上見本院97年9月23日言詞辯論筆錄）。由以上
        證人甲○○證述之內容，可知原告有無與證人甲○○約
        定系爭土地上之抵押債務由甲○○負責清償，此為原告
        與證人甲○○間之契約關係，並非本件爭執要點，故遑
        論該契約是否有如原告所主張之約定，惟依證人甲○○
        所述，其並未清償系爭土地之抵押債務，至為明確，則
        原告主張證人甲○○依不動產買賣合約書及承諾書，應
        已將系爭抵押債務清理完畢云云，亦與事實不符，不足
        採信。
      (3)原告另聲請證人丁○○到庭說明證人有無收受票號為Ｏ
        Ａ0000000、面額為720萬元之支票，證人丁○○到庭證
        稱：「（證人之前就坐落台南縣新市鄉○○段374-1地
        號土地，有1680萬元及720萬元之抵押債權，後來這些
        債權有無清償？）原先是代書仲介的，是建設公司來借
        錢，我總共借出本金2400萬元，後來是原告分四期總共
        清償了2730萬元，是拿票來清償，分為1000萬元、680
        萬元、720萬元、330萬元，前面3筆是清償本金，後面
        330萬元是清償利息。【證人有無收受如附件（票號：
        ＯＡ0000000、面額：新台幣720萬元）所示之支票？如
        有，收受該支票之用途為何？是否為清償系爭抵押權及
        利息、違約金？（提示合作金庫台南分行97年9月16 日
        合金南存字第0970004487號函及附件影本）】我有收到
        這張支票，也有去兌現，這就是我剛才所講的第3筆720
        萬元。（證人有無收到原告於84年11月18日簽發720 萬
        元之本票？）有收到，但原告後來拿回去，是以上開Ｏ
        Ａ0000000的支票來換回去，720萬元我是領到後來的這
        張支票而已。」、「（原告訴訟代理人問：對證人所述
        無意見。另請證人說明2400萬元是否包括湖內農會之59
        0萬元債權即洪金珍就374-5地號土地、374- 6地號土地
        之抵押債權？）沒有包括在內，只有還我的部分，不可
        能有多的錢還別的。當初原告720萬元部分又延後1個月
        才還，我就很生氣了，所以不可能再還別人的錢。」等
        語（以上均見本院97年10月21日言詞辯論筆錄），則依
        證人丁○○所述，亦無法證明原告已將系爭抵押債務清
        理完畢。
（二）綜上所述，被告否認系爭抵押債務已清償完畢，原告所舉
      證人丙○○○○○○、甲○○、丁○○所述及86年9月11
      日台南小東郵局第267號存證信函均無法證明系爭抵押債
      務已清償完畢，依首揭舉證責任分配原則，原告主張系爭
      抵押債務已清償完畢云云，自難信為真實。
（三）系爭抵押權之權利存續期限為自80年4月22日起至110年4
      月22日止，該存續期間尚未屆滿，系爭抵押債權既屬系爭
      抵押權所擔保之範圍，且上揭債權亦尚未全數獲清償，則
      系爭抵押權所擔保之債權仍存在、尚未消滅，原告自無從
      請求被告塗銷系爭抵押權登記。
七、綜上所述，原告主張系爭抵押權所擔保之原債權已獲清償完
    畢云云，為不可採，故原告請求確認被告就原告所有坐落台
    南縣新市鄉○○段374之5地號及374之6地號土地應有部分各
    6 分之5，於90年7月31日讓與登記抵押權所擔保之債權最高
    限額7,670,000元之債權（債務人為曾陳對雲）不存在；及
    被告應塗銷上開抵押權設定登記，為無理由，應予駁回。
八、本件事證已臻明確，兩造其餘攻擊防禦方法，核與判決結果
    不生影響，爰不予逐一論述，附此敘明。
九、末按法院為終局判決時，應依職權為訴訟費用之裁判，民事
    訴訟法第87條第1項定有明文，參酌同法第91條第1項規定法
    院未於訴訟費用之裁判確定其費用額者，第一審受訴法院於
    該裁判有執行力後，應依聲請以裁定確定之立法意旨，本院
    應於本件判決時，一併確定兩造應負擔之訴訟費用額。查本
    件訴訟費用額確定為78,925元（含第一審裁判費76,933元及
    證人旅費1,992元），爰依職權確定上開訴訟費用由敗訴之
    原告負擔。
十、據上論結，本件原告之訴為無理由，依民事訴訟法第78條、
    第87條第1項，判決如主文。
中    華    民    國    97    年    11    月    4     日
                  民事第二庭    法  官  翁金緞
以上正本係照原本作成
如對本判決上訴，須於判決送達後20日內向本院提出上訴狀（應
附繕本）。
中    華    民    國    97    年    11    月    4     日
                                書記官  彭建山


司法院資訊處製作；財團法人民間司法改革基金會備份。
